【裁判字號】    86,簡上,110
【裁判日期】    920318
【裁判案由】    給付票款
【裁判全文】
四臺灣板橋地方法院民事判決  八十六年度簡上字第一一○號
    上  訴  人    蔡詩谷
    訴訟代理人    黃德賢律師
    複  代理人    丙○○
                  乙○○
    被上訴人      甲○○
    訴訟代理人    李晉安律師
右當事人間請求給付票款事件，上訴人對於中華民國八十六年一月二十八日本院三重
簡易庭八十五年度重簡字第一六四○號第一審判決提起上訴，本院判決如左：
    主      文
原判決廢棄。
被上訴人在第一審之訴駁回。
第一、二審訴訟費用由被上訴人負擔。
    事      實
甲、上訴人方面：
一、聲明：如主文第一、二項所示。
二、陳述：除與原判決記載相同者，茲引用之外，補稱：
（一）本件上訴人雖曾簽發如附表編號第二項所示系爭支票予被上訴人，惟此係因上
      訴人之子蔡禮文於民國八十五年一月間，向被上訴人借款新台幣（下同）一百
      五十餘萬元供經營週轉，上訴人即以十日為一期，每期利息十分之方式收取重
      利，蔡禮文於同年四、五月間支付被上訴人八十五萬餘元之利息後，即無力再
      清償衍生迅速之利息，被上訴人乃於同年八月七日，夥同不詳姓名男子多人齊
      至上訴人家中，謂上訴人之子積欠其四百萬元，擺明未有交代，絕不輕言離去
      ，並不准報警，否則將予好看等語，使上訴人一家驚惶不已，上訴人在此脅迫
      情形下，迫於無奈始簽發包括系爭支票在內之附表所示支票二紙予被上訴人。
（二）又被上訴人係經營地下錢莊收取重利，並為暴力討債集團之成員，慣以脅迫受
      害人簽立票據等手段，擷取不當利益，其因率眾脅迫上訴人簽發前述支票，所
      犯刑事恐嚇罪名，亦經台灣高等法院以八十八年度少連上訴字第四二號判決量
      處有期徒刑六月在案，益徵上訴人確因受被上訴人脅迫始簽發系爭支票無訛。
（三）按因被詐欺或被脅迫而為意思表示者，表意人得撤銷其意思表示；又前條之撤
      銷，應於發見詐欺或脅迫終止後，一年內為之，民法第九十二條第一項前段、
      第九十三條定有明文。查被上訴人係以脅迫之非法方式，令上訴人簽發系爭支
      票，而取得該支票，上訴人爰以上訴理由狀為撤銷發票之意思表示，從而，被
      上訴人即不得請求上訴人給付系爭支票票款。
三、證據：提出剪報二件、收據及台灣高等法院刑事判決書各一件為證，並聲請訊問
    證人劉源杉。
乙、被上訴人方面：
一、聲明：駁回上訴。
二、陳述：除與原判決記載相同者，茲引用之外，補稱：
（一）被上訴人否認有脅迫上訴人簽發系爭支票情事，本件係因上訴人之子蔡禮文向
      被上訴人借款四百萬元，事後無力清償，上訴人乃簽發附表所示支票二紙予被
      上訴人，以幫助蔡禮文償還借款。而其中附表編號第一項所示支票，已經上訴
      人給付兌現，如被上訴人確有脅迫上訴人簽發附表所示支票之事實，按常情，
      於被上訴人提示編號第一項所示支票時，上訴人即應拒絕給付票款，既然被上
      訴人同時簽發交付上訴人之二紙支票，有一紙已經兌現給付，可見系爭支票應
      非遭被上訴人脅迫所簽發。且上訴人如係遭被上訴人脅迫而簽發支票，為何未
      及時報案，而遲至第一紙支票兌現後二個月，在被上訴人交保後主動通知蔡禮
      文，始至警局備案，益見被上訴人確未脅迫上訴人簽發支票。
（二）蔡禮文於刑事案件告訴內容與上訴人於本件民事事件陳述，就蔡禮文向被上訴
      人借款金額及被上訴人所恐嚇之語，均不相同，則上訴人及蔡禮文所稱被上訴
      人脅迫上訴人簽發支票交付被上訴人之事實，應不足採信。
（三）台灣高等法院刑事判決雖認定被上訴人有恐嚇，但被上訴人已提起上訴，且該
      判決亦認定債務存在，故上訴人仍應給付被上訴人系爭票款。
三、證據：除援用第一審所提證據外，補提支票、本票、起訴書及保管條各一件為證
    ，並聲請訊問證人蔡禮文、鑑定蔡禮文借款文件筆跡及調閱匯款聲請書。
    理      由
一、本件被上訴人起訴主張其持有上訴人簽發如附表編號第二項所示面額二百萬元支
    票一紙，詎屆期提示，竟於八十五年十月九日退票，且追索無效，爰依票據法律
    關係，請求上訴人給付票款二百萬元及法定利息等情。上訴人則以其係受被上訴
    人脅迫，始於八十五年八月七日簽發系爭支票交付被上訴人，茲以上訴理由狀為
    撤銷發票之意思表示，是被上訴人自不得請求上訴人給付系爭支票票款等語置辯
    。
二、被上訴人主張其持有上訴人簽發之系爭支票，於八十五年十月九日提示，未獲兌
    現付款之事實，業據被上訴人提出支票及退票理由單各一件為證，且上訴人亦不
    爭執，固堪信為真實。
三、惟上訴人抗辯其係於八十五年八月七日受被上訴人脅迫而簽發系爭支票之事實，
    亦經證人劉源杉於本院具結證稱：「（認識上訴人否？）我先認識蔡文玉（即上
    訴人之女），當天我有事找蔡文玉，故至蔡詩谷家中（大約九時三十分許），有
    二個年青人站在蔡家門口住我說，有事不能進，我告知要找人，後來才得以進入
    ，屋中有一些人在談事，可是氣氛不佳，我告知要找文玉，答說在樓上，故我就
    上樓，聽文玉說他們是來談錢的事」、「（進去有多少人在屋中？）當時大門外
    有二人，站在門口的有一人，三人有喝酒，坐在房內椅子有三人，他們與上訴人
    談債務之事，來的人共有六個人。我與玉先到樓上去，是聽到樓下很吵才下去，
    我們一下來就聽到他們三人之中說要蔡老先生還錢，否則不給他們（上訴人）好
    過，蔡老先生（上訴人）說無法還，他們說（來的人）變賣家產也要還，我聽到
    最重的話是『如果你讓我們背不下去，我不會讓你們好過』，後來他們（來的人
    ）是有要求開立本票、支票給他們三人，確實數額多少我不知道，大約四百萬元
    」、「蔡詩谷當時說我們已還超過四百萬元了，還要我們還這麼多，且金額這麼
    多不可能一下就能還」等語屬實；且上訴人提出附卷之台灣高等法院八十八年度
    少連上訴字第四二號判決，復認定被上訴人與訴外人陳重陽、賴秀山、何崇興等
    多人，基於常業重利及恐嚇之犯意聯絡，共同經營地下錢莊，趁借貸人蔡禮文等
    人亟需現金周轉而陷於急迫之際，貸與不等金錢，收取月息三十分至九十分不等
    之與原本顯不相當之重利，嗣蔡禮文無力償還借款，被上訴人及賴秀山、何崇興
    等多人，即於八十五年八月七日晚上九時許，至台北縣三重市○○路○段十三巷
    四號之三蔡禮文住處，對在場之蔡禮文、蔡詩谷恫稱：「今天如果拿不到錢，就
    不會離開，並要請道上兄弟出來處理」等語，致蔡禮文、蔡詩谷心生畏懼，蔡詩
    谷乃簽發附表所示面額各二百萬元支票二紙，及票號○四六六三一號之四百萬元
    本票一紙，交付被上訴人等節可稽，已同堪信為真實。參諸被上訴人於上開刑事
    案件偵審中，對其經營地下錢莊而犯常業重利罪之事實，均自白不諱，且於本件
    審理中，對其率眾向上訴人父子討債等情，亦自承明確，依一般經驗法則判斷，
    地下錢莊為收取重利，慣以暴力討債，脅迫借款人或其屬簽立票據、借條，而被
    上訴人既經營地下錢莊且率眾向上訴人父子討債，則上訴人辯稱被上訴人有脅迫
    上訴人簽發系爭支票即與社會常情無違，益徵上訴人抗辯受脅迫簽發系爭支票之
    事實，堪可採信。
四、被上訴人雖主張上訴人之子蔡禮文，確實積欠其借款四百萬元，上訴人係幫助其
    子還債，所簽發如附表所示支票二紙，已兌現其一，且發票後相隔甚久，始至警
    局備案，顯見被上訴人並無脅迫簽發支票情事云云。然查本件係蔡禮文與被上訴
    人間有金錢債權債務關係存在，上訴人本無為蔡禮文還債之義務，故蔡禮文積欠
    被上訴人款項多少，與上訴人是否受脅迫而簽發系爭支票，要屬二事，殊不得以
    蔡禮文有積欠被上訴人款項，即認上訴人係自願為蔡禮文還債而未被脅迫；又被
    上訴人既經營地下錢莊且率眾向上訴人父子討債，上訴人父子於遭恐嚇脅迫後，
    為自身安全起見，豈敢貿然報警並任令簽發支票退票，故渠等未立即報警及有兌
    現一紙二百萬元支票，亦非當然可認定未受恐嚇脅迫，而渠等俟被上訴人等常業
    重利及恐嚇等犯罪事實見報曝光後，始至警局備案及拒絕給付其餘票款，則屬人
    之常情；是被上訴人前述主張皆無可取，本件仍難為有利被上訴人之認定。
五、按「因被詐欺或被脅迫而為意思表示者，表意人得撤銷其意思表示」、「前條之
    撤銷，應於發見詐欺或脅迫終止後，一年內為之」，民法第九十二條第一項前段
    、第九十三條定有明文。查被上訴人係於八十五年八月七日以脅迫之方式，使上
    訴人為簽發系爭支票之意思表示，而取得該支票，已如前述，且上訴人爰以上訴
    理由狀為撤銷發票之意思表示，於受脅迫後一年內之八十六年五月二十六日送達
    通知被上訴人，復有被上訴人於上訴理由狀內簽收註記可按，揆諸前揭說明，本
    件上訴人於法定期間內撤銷被脅迫而為簽發系爭支票之意思表示，洵屬適法。
六、綜上所述，本件上訴人簽發系爭支票交付被上訴人之意思表示，係受脅迫而為，
    上訴人現已合法撤銷該意思表示，原發票行為即不復存在，自不負給付票款之責
    。從而，被上訴人依票據法律關係，請求上訴人給付票款二百萬元及法定利息，
    為無理由，不應准許。原審判決被上訴人勝訴，尚有未洽。上訴意旨指摘原判決
    不當，求予廢棄改判，為有理由。自應由本院予以廢棄改判，如主文第二項所示
    。
七、本件事證已臻明確，兩造其餘主張及攻擊防禦方法，核與判決結果不生影響，爰
    不另一一論述。
八、據上論結，本件上訴為有理由，依民事訴訟法第四百三十六條之一第三項、第四
    百五十條、第七十八條，判決如主文。
中      華      民      國    九十二    年      三      月     十八     日
                                        臺灣板橋地方法院民事第二庭
~B審判長法  官  陳忠行
~B      法  官  程怡怡
~B      法  官  連士綱
右正本證明與原本無異。
如對本判決上訴，須於判決送達後二十日內向本院提出上訴狀，同時表明上訴理由；
如已於本判決宣示後送達前提起上訴者，應於判決送達後十日內補具上訴理由（均須
按他造當事人之人數附繕本）。
中      華      民      國    九十二    年      三      月     十八     日
~B      書記官  李宏明
~F0
~T40
┌──────────────────────────────────────────────────────┐
│支票附表：                                                                                                  │
├─┬─────────┬─────────┬───────────┬────────┬────────┬──┤
│編│  發    票    人  │  付    款    人  │發        票        日│ 票  面  金  額 │ 支  票  號  碼 │備考│
│號│                  │                  │                      │   （新台幣）   │                │    │
├─┼─────────┼─────────┼───────────┼────────┼────────┼──┤
│１│蔡詩谷            │華南商業銀行三重分│八十五年九月八日      │貳佰萬元        │ＴＢ八三七七三一│    │
│  │                  │行                │                      │                │六              │    │
├─┼─────────┼─────────┼───────────┼────────┼────────┼──┤
│２│蔡詩谷            │華南商業銀行三重分│八十五年十月八日      │貳佰萬元        │ＴＢ八三七七三一│    │
│  │                  │行                │                      │                │七              │    │
└─┴─────────┴─────────┴───────────┴────────┴────────┴──┘


司法院資訊處製作；財團法人民間司法改革基金會備份。
